【裁判字號】    95,上易,241
【裁判日期】    950420
【裁判案由】    竊盜
【裁判全文】
臺灣高等法院刑事判決                 95年度上易字第241號
上  訴  人  台灣桃園地方法院檢察署檢察官
被      告  乙○○
上列上訴人因被告竊盜案件，不服臺灣桃園地方法院94年度易字
第1181 號，中華民國94年12月7日第一審判決（起訴案號：臺灣
桃園地方法院檢察署89年度偵字第7391號），提起上訴，本院判
決如下：
    主  文
上訴駁回。
    理  由
一、公訴意旨略以：被告乙○○基於意圖為自己不法所有之概括
    犯意，於 (一)民國88年11月26 日，在桃園縣中壢市○○里
    ○○街51號，徒手竊取丁○○○所有之新竹企銀空白支票19
    張，得手後據為己有；(二)89 年1月間，在不詳地點，徒手
    竊取己○○所有之新竹企銀金融卡1張，得手後據為己有；(
    三)89 年2月9日7時許，趁甲○○將其所有車號V4-3018號自
    小客車停放在桃園縣中壢市○○路東興游泳池旁之際，徒手
    竊取甲○○所有置放於車內之遠百愛買出入證，得手後據為
    己有；(四)89 年4月1日18時許，趁戊○○將其所有車號CP-
    0159號自小客車停放在新竹市○○路城隍廟附近之際，徒手
    竊取戊○○、賴怡璇置放於車內之身分證，得手後據為己有
    ；(五)89 年5月5日8時許，趁丙○○將車號 LH-7248號自小
    客車停放在桃園縣中壢市○○○街4號前馬路旁之際，徒手竊
    取丙○○所有聯邦銀行存摺1本、美國人壽保險單1份、汽車
    貸款授權書1份、買賣契約書1份、土地及建物所有權狀影本
    1份、郭元一所有華南銀行存摺1本、郭辛○○、庚○○之身
    分證各1張，得手後據為己有。為警於89年5月15日17時30分
    許在桃園縣八德市○○○街10 巷口查獲，嗣前經本署為不起
    訴處分，然發現係證人頂替，始發現乙○○涉有上開犯行。
    因認被告涉犯刑法第320條第1項竊盜罪嫌。
二、按犯罪事實應依證據認定之，無證據不得認定其犯罪事實；
    又不能證明被告犯罪者，應諭知被告無罪之判決，刑事訴訟
    法第154條第2項、第301條第1項分別定有明文。而事實之認
    定，應憑證據，如未發現相當證據或證據不足以證明，自不
    能以推測或擬制之方法，為裁判基礎（最高法院40年台上字
    第86號判例）。再認定不利於被告之事實，須依積極證據，
    苟積極證據不足為不利於被告事實之認定時，即應為有利於
    被告之認定，更不必有何有利之證據（最高法院30年上字第
    816 號判例）；又所謂「積極證據足以為不利被告事實之認
    定」係指據為訴訟上證明之全盤證據資料，在客觀上已達於
    通常一般之人均不致於有所懷疑，而得確信被告確曾犯罪之
    程度，若未達到此一程度，而有合理懷疑之存在時，即無從
    為有罪之認定（最高法院76年台上字第4986號判例）。申言
    之，認定犯罪事實所憑之證據，雖不以直接證據為限，間接
    證據亦包括在內，然而無論直接證據或間接證據，其為訴訟
    上之證明，須於通常一般之人均不致有所懷疑，而得確信其
    為真實之程度者，始得據為有罪之認定，倘其證明尚未達此
    一程度，而有合理之懷疑存在而無從使事實審法院得有罪之
    確信時，即應由法院為諭知被告無罪之判決；換言之，事實
    審法院倘已踐行完畢調查證據之程序後，仍無法形成「被告
    確有該當各該構成要件所欲處罰之構成要件事實」之確信時
    ，即應依刑事訴訟法上「罪疑利益歸於被告（亦即，倘有懷
    疑則從被告之利益作解釋）」之證據法則，逕為被告有利之
    認定。
三、本件公訴人認被告涉有前開犯行，係以被害人丁○○○、己○○、甲○○、戊○○、丙○○之指述、證人萬國揚之證述
    、被害人具領之贓物認領保管單為其主要論據。訊據被告乙○○固不否認有於89年5 月15日17時30分許，在桃園縣八德
    市○○○ 街10巷口為警查獲伊持有前開被害人失竊財物之事
    實，惟堅詞否認有何竊盜犯行，辯稱：為警查獲之被害人失
    竊財物係伊男朋友何漢忠的，89年5 月15日當天，伊在八德
    市伊男朋友何漢忠住處房間看到1 張支票放在1 包東西上面
    ，伊問他為何有支票，何漢忠說是他在住處附近雜貨店偷的
    ，伊就跟他發生爭吵，一時生氣就把支票撕掉，何漢忠就打
    伊一巴掌，伊就帶著那包東西跑出去，想把它毀掉，在外面
    遇到萬國揚，就和他一起先到朋友家，才一到朋友家就被警
    察臨檢查獲等語。
四、經查：
  (一)被告乙○○堅決否認行竊，而被告於89年5月15日下午5時
    30分許，為警在桃園縣八德市○○○街10巷巷口查獲，並當
    場在被告隨身手包內起出被害人丁○○○所遺失之新竹企銀
    空白支票19 張、己○○所遺失之新竹企銀金融卡1張、甲○○所遺失之遠百愛買出入證1 張、戊○○所遺失之戊○○及
    賴怡璇身分證各1張、丙○○所遺失之美國人壽保險單1份、
    汽車貸款授權書及買賣契約書各1 份、土地及建物所有權狀
    影本1份、郭辛○○及庚○○身分證各1張等情，業據被告供
    承不諱（見89年度偵字第7391號卷第6、7頁），並經證人即
    查獲本案員警唐亦強於另案被告萬國揚所涉竊盜案件之法院
    審理時證述明確（見原審89年易字第1403號卷二第43頁），
    業經原審依職權調閱該案卷核閱無訛，復有贓物領據5 份、
    查獲贓證物影本3份、票據掛失止付通知書1份、搜索扣押證
    明筆錄（收據，證明）1 份附卷可稽，雖堪認前述被害人丁○○○等人所遺失之前開物品係在被告為警查獲時其隨身之
    皮包內所查獲，而可認上開被害人等被竊之物為被告所持有
    ，惟依據社會生活經驗，持有贓物之合理原因非一，無從以
    被告持有贓物，忖度被告取得贓物之來源，被告究係以竊盜
    、拾得遺失物或故買贓物等方式取得該贓物，所涉犯罪構成
    要件各不相同，亦不能因其來源交待不清而任意推定，致違
    刑事訴訟法發覺真實之原則。是尚難以被告持有上開被害人
    等各失竊物品推論被告即有涉犯竊盜犯行。
  (二)又依證人即被害人丁○○○於警詢時固證稱88年11月26日，
    在桃園縣中壢市○○里○○街51號住處，遭人竊取其所有之
    新竹企銀空白支票（見同上偵查卷第25頁反面），於原審審
    理時並為相同證述（見原審94年11月22日審判筆錄）；證人
    即被害人賴怡璇於警詢時證稱89年4 月1 日18時許，在新竹
    市○○路城隍廟附近，其母親戊○○所有車號CP-0159 號自
    小客車內遭人竊取戊○○、賴怡璇之身分證（見89年度偵字
    第7391 號卷第10頁反面）；證人甲○○於警詢時證稱89年2
    月9 日7 時許，在桃園縣中壢市○○路東興游泳池前，其所
    有車號V4-3018 號自小客車內遭人竊取遠百愛買出入證（見
    同上偵查卷第14頁）；證人己○○於警詢時證稱89年1 月間
    ，在不詳地點，遭人竊取其所有新竹企銀金融卡1 張（見同
    上偵查卷第18頁反面）；證人丙○○於警詢時證稱89年5 月
    5 日上午8 時許，在桃園縣中壢市○○○ 街4 號前，其所有
    車號LH－7248 號自小客車遭人竊取其所有美國人壽保險單1
    份、汽車貸款授權書1 份、買賣契約書1 份、土地及建物所
    有權狀影本1 份、其母親郭辛○○及其配偶庚○○之身分證
    各1 張（見同上偵查卷第22頁反面）。而上開證人於警詢時
    所證，均係審判外之陳述，惟被告於原審言詞辯論終結前，
    均未聲明異議，依刑事訴訟法第159 條之5 第2 項規定，雖
    得採為證據，然細鐸上開證人賴怡璇、甲○○、己○○、丙○○、丁○○○上揭陳述，其等僅指述失竊之時間、地點及
    失竊之物品，但並未目擊行竊之人或失竊之經過，是被害人
    賴怡璇、甲○○、己○○、丙○○、丁○○○等人於警詢中
    就有關失竊情節之供述，尚不足執為被告有竊盜犯行之積極
    證據。至證人即被害人丁○○○於原審審理時雖到庭證稱：
    案發之前，被告來我店裡買飲料，我有印象，到底案發前多
    久，我也不記得了，大概一、二次至二、三次吧，我在市場
    做生意，客人來來往往，人很多，我也記不太得了，被告都
    匆匆忙忙的，他還自己拿，應該不只一次，所以我大概有點
    印象等語（見同上審判筆錄），惟觀諸證人丁○○○前開所
    證情節，亦未指證其有親眼目睹被告乙○○竊取其所有空白
    支票，是證人丁○○○前開所指，亦不足以做為被告即有竊
    取被害人丁○○○上開遭竊物品之證明。
  (三)而況，被告為警查獲持有該等失竊物品之時間與該物品被
    竊時間已相隔分別有10日至6 月之久。抑且，被害人丁○○○於88年11月26日所遭竊之物品係新竹中小企業空白支票36
    張，被害人甲○○於89年2月9日所遭竊之物品，包括有身分
    證、駕照、健保卡、郵局提款卡、華南銀行提款卡、匯通及
    華僑銀行信用卡、現金新台幣（下同）5,000 元及遠百愛買
    出入證等物，被害人賴怡璇於89年4月1日所遭竊之物品，包
    括有賴怡璇及戊○○之身分證、駕照、行照、現金2萬8千餘
    元等物，被害人丙○○於89年5月5日所遭竊之物品，包括有
    丙○○所有聯邦銀行存摺、美國人壽保單、汽車貸款授權書
    及買賣契約書、土地及建物所有權狀影本、郭元一所有華南
    銀行存摺、郭辛○○及庚○○之身分證等物，為證人丁○○○、甲○○、賴怡璇、丙○○於警詢時所述明，則被告果有
    因竊取上開被害人等之物而持有為警查獲之前述失竊物（按
    起訴書誤載被告尚持有丙○○所遺失之聯邦銀行存摺1 本、
    郭元一之華南銀行存摺1 本，此經對照卷附搜索扣押證明筆
    錄及丙○○出具之贓物認領保管單即明，是起訴書此部誤載
    事實應予更正，附此敘明），衡情，被告理應同時持有其他
    屬丁○○○、甲○○、賴怡璇、丙○○等人前述其餘遭竊之
    物品，而非僅其中部分失竊物而已。依此，被告雖確實持有
    被害人丁○○○所遺失之空白支票19張、己○○所遺失之新
    竹企銀金融卡、甲○○所遺失之遠東愛買出入證、賴怡璇及
    戊○○所遺失之身分證、丙○○所遺失之美國人壽保險單、
    汽車貸款授權書及買賣契約書、土地及建物所有權狀影本、
    郭辛○○及庚○○之身分證，然被告自始均否認有行竊之情
    ，亦僅能證明被告持有該等失竊物品，至於該等失竊物品是
    否係被告所竊，其行竊態樣如何，均無任何積極證明，自難
    依此即遽認被告有公訴人所指之竊盜犯行。至卷附贓物領據
    ，係警方查獲被害人丁○○○等人失竊之物品後，由被害人
    領回所簽具之文書證明，對於本件之關鍵，即該被尋獲之贓
    物究否之前係由被告所竊一節，亦不足作為被告涉犯本件竊
    盜行為之證明。
  (四)再者，公訴人認依證人萬國揚證述內容即可證明被告竊盜
    事實一節。然查證人萬國揚於偵查中檢察官訊問時供稱：伊
    與被告乙○○一起為警查獲，被告為警查獲之皮包係1 名叫
    安仔的人所有託伊帶著，伊再叫被告背的，並未告訴被告係
    贓物云云（見89年度偵字第7391號卷第55頁）；嗣於偵查中
    又改稱：被告為警查獲該紙皮包不是伊的，上次是被告要伊
    幫他扛，伊才說皮包係伊的，被告只是幫伊背皮包，是被告
    要伊這麼說的云云（見91年度偵字第8707 號卷第16、20頁）
    ，又再改稱：事實上皮包內的東西應該是乙○○男朋友的。
    但伊沒有看到他男朋友交給他，只知道他們在吵架云云（見
    94 年度偵緝字第395號第32頁），前後供述不一，已難認證
    人萬國揚前揭證述內容何者屬實。抑且，被告於原審審理時
    並不否認為警查獲時伊確實持有裝有前開被害人等部分失竊
    物品之皮包一情，是縱證人萬國揚所證查獲皮包係被告所持
    有部分情節屬實，惟除此而外，證人萬國揚並未提及有關皮
    包內之贓物究係否是被告竊取而來之證明，是亦難遽依證人
    萬國揚前開矛盾而有瑕疵之證述內容，即遽予推論被告竊盜
    犯行。
  (五)至蒞庭檢察官以被告如何取得前開被害人丁○○○等人失
    竊之部分物品，有稱係綽號「駝鳥」之人所交付，有稱係幫
    萬國揚拿的，嗣又稱係伊男朋友何漢忠的，因伊怕何漢忠拿
    那些東西去換海洛因，就將那包東西帶走要毀掉，在外面剛
    好遇到萬國揚，就一起先去找朋友就被警查獲云云，前後供
    述不一難予採信，且調閱資料查明被告所指「何漢忠」該人
    復已死亡，有法務部戶役政連結作業系統1 份在卷可參，因
    認被告無非為掩飾其竊盜犯行一節。惟查，被告縱就其如何
    取得前揭被害人失竊物品供述不一且所指「何漢忠」該人已
    死亡，致原審及本院無從再就何漢忠為查證，充其量僅係對
    於所持有前開被害人失竊物品來源之合法性與否無法提出有
    利於己之證明，然此仍與竊盜之構成要件無涉。且按，認定
    犯罪事實應依證據，為刑事訴訟法所明定，故被告否認犯罪
    事實所持之辯解，縱屬無法證明或不能成立，仍非有積極證
    據足以證明其犯罪行為，不能遽為有罪之認定，最高法院30
    年上字第1831號著有判例可資參照。是自不得僅因被告無法
    交待或提出查證方式供法院審究，即遽認被告前開所辯均為
    卸責之詞，而逕認定被告涉犯本件竊盜犯行。
  (六)綜上所述，公訴人所持論據，既有前述不能排除之有利於
    被告之合理懷疑存在，本院復查無其他積極證據足認被告所
    為確已該當刑法竊盜罪名之構成要件，自難遽認被告持有該
    等失竊物品，而以竊盜罪相繩。徵諸首開說明，既不能證明
    被告犯罪，本於罪疑利益歸於被告之原則（無罪推定之原則
    ），為有利於被告之認定，依法應諭知無罪之判決。是原審
    為被告無罪之諭知，核無不合。至被告持有上開被害人等所
    失竊之部分物品，是否另涉其他刑事犯罪，則應由檢察官另
    行偵查，末此敘明。
 （七）檢察官上訴意旨以：
    原審判決被告無罪固非無見，惟查：壹、被告持有贓物之原
    因固然非一，可能係基於拾得遺失物或故買贓物之行為，但
    是亦不排除是因竊盜所得，而被告雖亦無自證己罪之義務，
    然而在本案中，被告對於如何取得被害人遭竊物品之情，首
    先，並無一語提及係其持（應是拾）得，且該等贓物眾多，
    有支票等具有利用價值之物，衡情行竊之人當初竊取之時既
    將該等物品列為目標，當無在竊取之後又丟棄不要之理，故
    被告持有該等贓物係持（應是拾）得而來一途，即可排除。
    貳、再者，被告對於所持有上開贓物之來源，或說係綽號「
    鴕鳥」之男子所交付，或稱係幫萬國揚拿的，乃至於偵查或
    審理時又辯稱係由其男友何漢忠處取得，因其不滿何漢忠，
    所以要將裝著贓物之東西拿出去丟云云。其先後供述不一致
    ，且證人萬國揚於偵查時已然否認該等物品係由其交給被告
    收受，故被告此部分所辯確認已屬不實，又證人丁○○○亦
    證稱案發前多次見被告至其店內購物云云。
 （八）惟查：
    按認定犯罪事實應依證據認定之，為刑事訴訟法所明定，故
    被告否認犯罪事實所持之辯解，縱屬無法證明或不能成立，
    仍非有積極證據足以證明其犯罪行為，不能遽為有罪之認定
    ，最高法院30年上字第1831號著有判例可資參照。是自不得
    僅因被告無法交待或提出查證方式供法院審究，即遽認被告
    前開所辯均為卸責之詞，而逕認定被告涉犯本件竊盜犯行。
    且證人丁○○○證稱案發前多次見被告至其店內購物等語亦
    不足證明被告犯罪亦已如前述。是本件檢察官之上訴為無理
    由，應予以駁回。
據上論斷，應依刑事訴訟法第368條，判決如主文。
本案經檢察官劉斐玲到庭執行職務。
中    華    民    國    95    年    4    月    20    日
                  刑事第十一庭審判長法  官 張連財
                                    法  官 林明俊
                                    法  官 楊照男
以上正本證明與原本無異。
不得上訴。
                                    書記官 陳秋雄
中    華    民    國    95    年    4    月    20    日
附錄：本案論罪科刑法條全文


司法院資訊處製作；財團法人民間司法改革基金會備份。
